最高法院刑事判決　　　　　　　　　　111年度台上字第134號
上　訴　人　李宗恩


選任辯護人　蘇文斌律師
　　　　　　許婉慧律師
　　　　　　郭子誠律師
上列上訴人因違反毒品危害防制條例案件，不服臺灣高等法院臺
南分院中華民國110年8月24日第二審更審判決（110 年度上更一
字第21號，起訴案號：臺灣臺南地方檢察署108年度偵字第669號
），提起上訴，本院判決如下：
    主  文
上訴駁回。
    理  由
一、按刑事訴訟法第377 條規定，上訴於第三審法院，非以判決
    違背法令為理由，不得為之。是提起第三審上訴，應以原判
    決違背法令為理由，係屬法定要件，且必須依據卷內訴訟資
    料為具體之指摘，並足據以辨認原判決已具備違背法令之形
    式者，始屬相當。又上訴第三審法院之案件，是否以判決違
    背法令為上訴理由，應就上訴人之上訴理由書狀加以審查。
    倘上訴理由書狀並未依據卷內訴訟資料，具體指摘原判決不
    適用何種法則或如何適用不當，或所為指摘顯不足據以辨認
    原判決已具備違背法令之形式，均應認其上訴為違背法律上
    之程式，予以駁回。
二、本件原審審理結果，認上訴人李宗恩違反毒品危害防制條例
    犯行明確，因而維持第一審論處上訴人販賣第二級毒品罪刑
    及諭知相關沒收、追徵之判決，駁回上訴人在第二審之上訴
    。已詳敘其調查證據之結果及憑以認定犯罪事實之心證理由
    。
三、上訴意旨略以：
  ㈠原審引用證人林佳男於偵查中之證述認定不利於上訴人之事
    實，惟本案檢察官於民國108年2月13日偵訊時，僅逕行告以
    具結之義務及偽證之處罰，並命朗讀結文後具結而為證述，
    然未踐行刑事訴訟法第186條第2項規定，有關證人得拒絕證
    言之告知義務，檢察官取得上述供述證據，已違反刑事訴訟
    法第186條第2項之告知程序，該證言是否具備證據之「適格
    性」（即證據能力之有無），自應依刑事訴訟法第158條之4
    規定之權衡原則，予以審酌認定之。然原判決對此未加論斷
    、說明，即逕採為論罪之依據，顯有採證違背證據法則及理
    由不備之違法。
  ㈡由林佳男於警詢中之供述可知，其自承擁有多處毒品來源，
    每次向蔡勝益購買毒品約為重量0.75公克、價格新臺幣（下
    同）2,000元，且直至107年11月間猶前往蔡勝益住處與其見
    面，則本案查扣之毒品（各0.74公克、0.24公克）來源究竟
    為何人提供？得否率充作上訴人販賣毒品予林佳男之補強證
    據？非無疑問。原判決理由內記載：「一般施用毒品者之毒
    品來源未必僅一處，林佳男縱有其他購毒來源，亦不能排除
    其不可能向上訴人購買毒品」等語，則原判決先稱林佳男之
    購毒來源不一，衡屬一般常情，又以臺南市政府警察局歸仁
    分局之扣押物品目錄表等相關紀錄，作為林佳男指訴上訴人
    犯罪事實之補強證據，然自林佳男住處所扣案之毒品，若來
    自上訴人以外之其他販毒者，則何以得為上訴人販賣毒品予
    林佳男之補強證據？原判決前後論證已存矛盾、齟齬。再者
    ，林佳男遭扣案之毒品是否為上訴人所提供？抑或向其他人
    取得？原審對此未予查明、釐清前，上開扣押物品充其量僅
    得證明林佳男確有施用甲基安非他命之情，惟對於上訴人究
    竟「有無販賣毒品予林佳男」之待證事實之認定，不具實質
    價值，且何以原審得遽憑扣案毒品，即率認與上訴人販賣毒
    品予林佳男之事實有關聯性？均未見敘明。又本案之LINE對
    話紀錄，完全未談及任何有關毒品品項、數量、價金之內容
    ，依社會通念實無足以辨別明白交易標的物之毒品品項、數
    量及價金為何？則對於本案販賣毒品之構成要件事實，諸如
    品項、數量、價金等，均無法單憑購毒者現場遭查扣之物品
    為補強，原審不查，率以上揭證據作為上訴人販賣毒品之補
    強證據，顯有違反證據補強法則及理由不備之違法。
  ㈢原審於110年5月11日準備程序時當庭勘驗林佳男107 年12月
    11日之警詢錄音光碟結果可知，林佳男解讀其與上訴人間以
    行動電話LINE通訊軟體之對話紀錄內容應為因林佳男遭詢問
    上訴人為何未現身出工，事後了解始知係因「上訴人身體不
    舒服」之緣故，及證稱「上訴人希望跟雇主拿錢，因為大家
    都是受聘於人」，嗣警詢以「這句的意思是，他工作不見了
    ？」林佳男亦答覆以「嘿對對對」，則由林佳男對上開LINE
    對話紀錄之第一次警詢證詞可知，林佳男已明確表示上開
    LINE之對話內容為上訴人因身體不舒服而工作遲未現身之通
    訊紀錄，且因上訴人與林佳男均受僱於人，上訴人當時意思
    係表示希望林佳男能向雇主拿錢以分配費用，此顯與其後之
    證述大相逕庭；林佳男尚證稱上訴人在LINE通訊中所回覆之
    意思是「上訴人表示希望能收取雇主分配之費用」，原審對
    上開證言未為調查、釐清，即率認林佳男之前、後證述並無
    重大瑕疵，實有違誤之處。原審於110年5月11日準備程序勘
    驗林佳男於107年12月11日之警詢錄音及於108年5 月14日偵
    訊錄音之光碟結果，就上訴人究係先把林佳男之金錢拿走後
    ，不見蹤影讓其等待至晚上11點將近12點？抑或上訴人應林
    佳男要求先找到人，嗣等待至晚上11點將近12點後，上訴人
    始向林佳男拿取金錢？林佳男於警詢及偵訊時之證述不一，
    亦與LINE對話紀錄所示「上訴人不舒服，未出現上工」、「
    上訴人請其向雇主拿錢平分工資」等語間存有明顯之扞格，
    實非無瑕疵可言，原審對此未予詳查、釐清，即謂林佳男之
    證述可採，並將取捨後之證據及得心證之理由於判決內詳為
    說明，顯有理由不備之違法。
  ㈣系爭LINE對話紀錄所記載「林佳男：人耶。又不見了；上訴
    人：我朋友要先拿錢我這裡不夠。」等內容，縱退一步言，
    乃與毒品交易有關，究係指上訴人受施用毒品之林佳男委託
    ，代為向販售毒品者購買毒品，於收取價款後，交付毒品予
    林佳男以供施用？或受販賣毒品者委託，收取價款後，再將
    毒品交付予買受人林佳男？以上二者同具向毒販取得毒品後
    ，對買受人授受毒品及收取價金之行為外觀，上訴人主觀上
    是否具有營利意圖，關涉販賣毒品罪之成立要件，自應經嚴
    格證明，縱有購毒者林佳男之指證，除該販賣營利之指證應
    無憑信性之瑕疵外，尚須有補強證據擔保，始能謂已為嚴格
    之證明。原審對此無何之陳述，又無視上開原審勘驗林佳男
    偵訊錄音光碟之結果，可見「檢：喔，那他去拿貨給你是有
    賺你的錢，還是沒有？林：我不曉得。檢: 你不曉得喔。」
    、「檢：喔，但是拿藥的錢他有沒有賺你的錢，你就不曉得
    了？林：對對對。」等語之對話，祇以上訴人與林佳男之間
    無特殊情誼下，資為推認上訴人有營利意圖之事實，就依何
    證據如何認定上訴人與林佳男間並無特殊情誼關係乙節，未
    為說明，即以推測之詞，率認上訴人具有營利之主觀意圖，
    亦違反上開須有嚴格證明、補強證據擔保之要求，是原判決
    顯有理由不備之違法。又上訴人固不否認曾向林佳男收取3,
    500 元，然而上訴人嗣後是否即已返家？有無再與林佳男第
    二次見面？除林佳男單一之指訴外，全卷別無其他證據可資
    補強。原審未查，逕認定上訴人業與林佳男完成毒品交易而
    既遂，已違反證據法則，且由上開原審勘驗林佳男警詢錄音
    光碟之結果可見，警方告知「你不能說你需要找到朋友，啊
    再來就沒有了」；林佳男旋即稱「我知道你的意思了」等語
    ，顯示林佳男警詢中關於其與上訴人2 次見面之陳述，係受
    警方指示、誘導所為，實難逕採，亦難認與客觀真實相符，
    原審就此有利於上訴人之情形無何審酌，亦未陳明不予採納
    之理由，同有顯然違反證據法則及理由不備之違法云云。
四、證據之取捨及證據之證明力如何，由事實審法院自由判斷，
    此項自由判斷職權之行使，倘係基於日常生活經驗所得之定
    則者，即屬合於經驗法則。若本於理則上當然之定則所為之
    論斷，即為合乎論理法則，均不容任意指摘為違法。而認定
    犯罪事實所憑之證據，並不以直接證據為限，間接證據亦包
    括在內，審理事實之法院綜合卷內之直接、間接證據，本於
    推理作用，資為認定犯罪事實之基礎，如無違背一般經驗法
    則，尚非法所不許。又毒品交易之買賣雙方，乃具有對向性
    之關係，為避免毒品購買者圖邀減刑寬典而虛供毒品來源，
    雖須調查其他補強證據，以確保其陳述與事實相符，始能採
    為被告犯罪之證據；惟所謂補強證據，非以證明犯罪構成要
    件之全部事實為必要，倘得以佐證購毒者之指證非屬虛構，
    而能予保障其陳述之憑信性者，即已充足。原判決就其如何
    綜合案內證據資料，本於事實審法院之推理作用，認定上訴
    人上開犯行，已記載係依憑上訴人及林佳男之部分供證，酌
    以案內其他證據調查之結果而為論斷，敘述何以判斷林佳男
    指證其向上訴人購得甲基安非他命之證詞與事實相符之理由
    ，對於上訴人所辯林佳男向伊調工，伊朋友與林佳男不熟，
    希望可以先拿錢，伊才會在LINE裡面說「我朋友要先拿錢我
    這裡不夠」，伊曾前往林佳男住處欲向林佳男收取工錢，但
    並未販賣甲基安非他命予林佳男，伊向林佳男取得之 3,500
    元全部都是工資，或預先安排工人之工資等說詞，俱非可採
    ，併參酌證人張淑伶之證述、第一審函詢臺南市歸仁區公所
    及臺南市政府工務局函覆結果，以及案內其他證據資料，於
    理由內論駁甚詳。並記述林佳男雖一度證稱本件向上訴人購
    買甲基安非他命之價金為1包2,000元，然其關於有意向上訴
    人購買甲基安非他命，交付予上訴人之3,500 元現金兼含工
    資及購買毒品價金之供述，始終一致，且於偵查及第一審均
    明確證述其中工資為2,000元，毒品價金為1,500元；林佳男
    於警詢中謂工錢隨便上訴人算，且尚未與上訴人結算，因一
    時無法確認工錢金額，遂稱毒品價金1包大概2,000元，尚未
    違常，參以林佳男於偵訊及第一審曾證述其請上訴人施作工
    程之工資原是每日1,500元至1,600元，因上訴人有時缺生活
    費而多給等語，故林佳男於警詢時以1,500 元計算工資後，
    回答員警購毒對價為2,000 元，其來有自，非任意為虛妄之
    陳述。林佳男嗣後於偵查及第一審審理時就購買毒品之金額
    均為有利於上訴人之供述，即交付上訴人之3,500 元，其中
    工資為2,000元，其餘1,500元始為購買毒品之對價，尚難以
    林佳男於警詢時一時供述毒品價金大概為2,000 元，即謂其
    供述有重大瑕疵而全部不予可採信等語（見原判決第5 頁至
    第6 頁）。勾稽勘驗林佳男警詢及偵訊光碟之結果，以及林
    佳男於第一審之證述，析論林佳男為警扣得之甲基安非他命
    2包，係其由上訴人處購得之甲基安非他命1包後，自行分裝
    成2 包，分別藏放，其中數量較少者係施用後所餘；至警詢
    筆錄記載其購入毒品重量0.6 公克，乃員警自行估計，非出
    自林佳男之陳述，不能據為認定林佳男向上訴人購得甲基安
    非他命重量之論據，以及說明一般施用毒品者之毒品來源未
    必僅一處，林佳男縱有其他購毒來源，亦與其向上訴人購買
    毒品之供述不相排斥等旨（見原判決第7頁至第8頁）。綜合
    林佳男於第一審之證述、勘驗林佳男警詢及偵訊光碟之結果
    、臺南市政府警察局歸仁分局搜索扣押筆錄、扣押物品目錄
    表、收據，及林佳男與上訴人間以行動電話LINE通訊軟體之
    對話紀錄內容等證據資料，說明林佳男不利於上訴人之證言
    有何補強證據擔保其真實性之理由（見原判決第8頁至第9頁
    ）。暨析論上訴人交付甲基安非他命予林佳男，並收取價金
    ，其行為外觀上已合於販賣毒品罪之構成要件，參以取得毒
    品之成本需費不貲，販毒之行為極具風險，上訴人在與林佳
    男間無特別深厚或親密交情下，自無同價、同量轉讓毒品自
    負風險之理，足認上訴人無非從中賺取價差或量差，主觀上
    確具販賣毒品營利之不法意圖等旨（見原判決第14頁至第15
    頁）。又上訴人否認具營利之意圖，就其與林佳男間有無特
    別深厚或親密交情倘為有利於己之辯解，即應由上訴人負起
    主張或形成有效抗辯之責任，然上訴人對此無何主張或舉證
    ，案內亦無上訴人與林佳男間有何特別深厚或親密交情之積
    極事證，原審因認渠等間無特別深厚或親密交情，尚無不合
    。凡此，概屬原審採證認事職權之適法行使，所為論斷說明
    ，與經驗、論理法則俱無扞格，亦無證據調查職責未盡或理
    由欠備之違法可指。此外，原判決除援用林佳男於偵查中之
    供證外，並援引其事後於第一審法院審理時之證述資料為判
    決之基礎，是縱認原判決認定其於108年2月13日偵查中之證
    述有證據能力一節為不當，然除去該部份陳述內容，亦應為
    相同之認定，因不影響於判決本旨及結果，自不得據為第三
    審上訴之合法理由。另原判決就相關事證詳加調查論列，既
    已說明採信林佳男不利於上訴人之證言，以事證明確，雖未
    同時一一詳列說明其餘與判決本旨不生影響之相異供述如何
    不可採，乃事實審法院本於判斷之職權，而為證據取捨之當
    然結果，無礙於判決本旨之判斷，亦與判決不備理由有間。
五、綜上，上訴意旨所指各節，或係就無礙於事實認定之事項，
    或係執其個人主觀意見，就原審採證認事適法職權行使及原
    判決已明白論斷之事項，砌詞指摘，再為爭執，俱難認係上
    訴第三審之適法理由，應認其上訴違背法律上之程式，予以
    駁回。
據上論結，應依刑事訴訟法第395條前段，判決如主文。
中    華    民    國   111    年    4     月    7     日
                  刑事第二庭審判長法  官  林  勤  純  
                                  法  官  王  梅  英  
                                  法  官  莊  松  泉  
                                  法  官  李  釱  任  
                                  法  官  蔡  新  毅  
本件正本證明與原本無異
                                  書記官
中    華    民    國   111    年    4     月    13    日